臺北高等行政法院判決
　　　　　　　　　　　　　　　92年度訴字第05690號
　　　　　　　　　　　　　　　.
原　　　告　　甲○○
　　　　　　　乙○○
　　　　　　　丙○○
　　　　　　　丁○○
共　　　同
訴訟代理人　　壬○○律師
被　　　告　　行政院
代　表　人　　戊○○（院長）
訴訟代理人　　辛○○
　　　　　　　癸○○
被告參加人　　臺北市政府
代　表　人　　己○○（市長）
訴訟代理人　　庚○○
　　　　　　　子○○
　　　　　　　丑○○
上列當事人間因收回被徵收土地事件，原告不服行政院中華民國
92年11月5日院臺訴字第0920091619號訴願決定，提起行政訴訟
。本院判決如下：
　　主  文
原告之訴駁回。
訴訟費用由原告負擔。
　　事  實
甲、事實概要：
    緣臺北市政府為興辦民國（以下同）68年度北投20、26號計
    劃道路打通工程，申經行政院67年11月3日台內地字第
    815648號函核准徵收坐落臺北市○○區○○段531-66地號等
    15筆土地，面積0．3320公頃，交由臺北市政府地政處以67
    年11月16日北市地4字第46905號公告。嗣原告等依土地法第
    219條規定，申請照徵收價額收回被繼承人陳珠海原有坐落
    臺北市○○區○○段590-83地號707平方公尺（重測後地號
    為大業段1小段31地號）被徵收土地。案經臺北市政府以經
    相關單位派員現場實地會勘及地政事務所指界結果，系爭臺
    北市○○區○○段59-83地號土地已開闢道路完工，未有所
    稱未使用情形。又依用地單位臺北市政府工務局養護工程處
    表示系爭被徵收土地屬該處67年辦理北投20、26號道路工程
    時徵收施築範圍，該工程起訖點為和平路（已更名為大業路
    ）至中央北路1段（其中北投20號道路係自大業路至薇閣小
    學邊），業已依計畫拓築為道路供人車通行使用，未涉及該
    府刻正辦理檢討之「變更臺北市北投區2號機關用地及Ｐ20
    號道路用地附近地區計畫案」，不符撤銷徵收或原土地所有
    權人照原徵收價額收回土地之規定，擬不予發還，報經內政
    部層轉行政院以92年4月8日院授內地字第0920005625號函同
    意照辦後，臺北市政府以92年4月15日府地4字第092
    105768000號函復原告等不予發還。原告等不服，提起訴願
    ，亦遭決定駁回，遂向本院提起本件訴訟。
乙、兩造聲明：
　一、原告聲明：
　　（一）訴願決定及原處分均撤銷。
    （二）被告應為准予原告照原徵收價額新台幣 (以下同
          )1,498,840 元收回台北市○○區○○段31地號，面
          積707平方公尺，所有權全部之處分。
 二、被告聲明：駁回原告之訴。
丙、兩造之爭點：
    原告請求照原徵收價額收回系爭被徵收土地，有無理由？
原告主張：
一、按「私有土地經徵收後，有左列情形之一者，原土地所有權
    人得於徵收補償費發給完竣屆滿1年之次日起5年內，向該管
    直轄市或縣市地政機關聲請照徵收價額收回其土地：一、徵
    收補償發給完竣屆滿1年，未依徵收計畫開始使用者。」土
    地法第219條第1項第1款定有明文。經查原告經由繼承自被
    繼承人陳珠海所有台北市○○區○○段31地號之土地，於67
    年間因台北市政府辦理台北市北投區20號、26號道路開闢時
    遭徵收，原告之被繼承人為配合地方之整體建設、祈望帶來
    地方之繁榮，乃慨予應允，並無任何異議或抗爭。豈詎事後
    ，該二計畫道路僅其中第20號道路開闢其中約75公尺，其他
    約315公尺未開闢，是當時之計畫既係開闢第20號與第26號
    道路打通，但此與現況相對照，並不相符，自屬「未依徵收
    計畫開始使用」之情事。
二、另查「變更台北市北投區2號機關用地及Ｐ20號道路用地附
    近地區計畫案」係台北市政府於91年8月15日以府都2字第
    0900812210號公告，核其「變更緣由」中說明：「因公共設
    施用地地上物無法處理，遲遲未經開闢」；其「土地使用分
    區」項下亦說明：「道路用地（部份徵收未開闢）是第20
    號道路既有「未開闢」、「部份徵收未開闢」之情況，即係
    「未依徵收計畫開始使用」；且退萬步言，不論第20號道路
    部分用地未開闢之緣由為何，然同地段1小段第277地號等17
    筆土地竟可於本計畫中撤銷徵收，則依據平等原則，原告之
    土地應准為撤銷徵收或予買回。
三、本件違反平等原則：
    另按系爭徵收土地，就原告所有部分已開闢道路使用，但其
    他已徵收而未依徵收計畫使用之土地，卻得於「變更台北市
    北投區2號機關用地及Ｐ20號道路用地附近地區計畫案」中
    撤銷徵收，致使原告僅得依當時之徵收補償費標準領取補償
    費，但其他現今撤銷徵收之土地所有人得以當時徵收之價額
    買回現價值不菲之土地，如此一來，原告之損失顯較重大，
    而不符平等原則。
四、關於時效問題：
    本件於系爭土地雖於67年11月21日徵收完竣，然嗣後應依期
    使用，被告機關曾申報展期，展期期限為5年，故所謂未依
    「徵收計畫開始使用」，應自徵收補償費發給完竣屆滿之5
    年內，加計該五年之展期部分；另本件適用民法第125條請
    求權15年之期限規定，則原告之聲請，於法定之5年期限，
    加計展期之5年，以及民法15年請求權之時效規定，合計為
    25年，則自原告67年12月21日發放補償費具領完竣屆滿1年
    ，亦即自68年12月21日起之25年，迄93年12月21日止，仍在
    得請求買回期限內，故原告並未逾請求期限。
被告主張：
一、按「私有土地經徵收後，有左列情形之一者，原土地所有權
    人得於徵收補償發給完竣屆滿1年之次日起5年內，向該管直
    轄市或縣（市）地政機關聲請照徵收價額收回其土地：一、
    徵收補償發給完竣屆滿1年，未依徵收計畫開始使用者二、
    未依核准徵收原定興辦事業使用者。」為土地法第21條第1
    項所規定。次按「依本法規定徵收之土地，其使用期限，應
    依照其呈經核准之計畫期限辦理，不受土地法第219條之限
    制。不依照核准計畫期限使用者，原土地所有權人得照原徵
    收價額收回其土地。」為行為時都市計畫法第83條所規定。
    又「依都市計畫法徵收之公共設施保留地，不依照核准計畫
    期限使用，原土地所有權人得收回其土地之聲請期限，自該
    使用期限屆滿之次日起算5年。」復為內政部84年9月26日台
    （84）內地字第8488181號函釋有案。
二、臺北市政府為興辦68年度北投20、26號計劃道路打通工程，
    需用坐落臺北市○○區○○段531-66地號等15筆土地，檢具
    徵收土地計畫書等有關資料，報經行政院67年11月3日台內
    地字第815648號函核准徵收，交由臺北市政府地政處以67年
    11月16日北市地4字第46905號公告。本件徵收土地計畫書記
    載興辦事業預定開工日期：67年12月1日至68年2月1日。原
    告等於91年間申請收回被徵收土地，姑不論早逾計畫期限屆
    滿之次日起5年期限，縱以原告於訴訟時主張應適用民法第
    125條請求權15年為期間（83年），亦已逾申請收回被徵收
    土地之期限。至訴稱本案工程申請展期部分，以依徵收土地
    計畫書記載興辦事業預定開工日期係自67年12月1日至68年2
    月1日，復經臺北市政府93年3月19日府地4字第09309154800
    號函查復，本案土地業於68年開闢完成供人車通行，依照計
    畫期限辦理完成，並無原告稱申請展期之情形。又原告等於
    91年間申請收回被徵收土地，據臺北市政府相關單位派員現
    場實地會勘及地政事務所指界結果，系爭臺北市○○區○○
    段59-83地號被徵收土地已開闢道路完工，於期限內依計畫
    使用，未涉及臺北市政府刻正辦理檢討之「變更臺北市北投
    區2號機關用地及Ｐ20號道路用地附近地區計畫案」。所訴
    臺北市○○區○○段1小段277地號等17筆土地可撤銷徵收一
    節，以上開17筆土地係屬臺北市政府刻正辦理檢討之「變更
    臺北市北投區2號機關用地及Ｐ20號道路用地附近地區計畫
    案」範圍內土地，其中涉及北投Ｐ20號計畫道路部分，係自
    薇閣小學至光明路路段，屬臺北市政府工務局養護工程處於
    78年間併第一期公共設施保留地辦理徵收之範圍，該路段因
    臺北市政府都市發展局重新檢討都市計畫，將俟完成都市計
    畫變更法定程序後再檢討是否辦理撤銷徵收。系爭被徵收土
    地係臺北市政府工務局養護工程處於67年間辦理北投20、26
    號道路工程，徵收工程範圍（大業路至薇閣國小邊）並不相
    同，復經內政部92年6月19日台內地字第0920009102號函說
    明在卷，並有北投20、26號道路範圍圖附內政部卷可稽。臺
    北市政府以系爭被徵收土地業已依計畫拓築為道路供人車通
    行使用，且未涉及該府刻正辦理檢討之「變更臺北市北投區
    2號機關用地及Ｐ20號道路用地附近地區計畫案」，不符撤
    銷徵收或原土地所有權人照原徵收價額收回土地之規定，擬
    不予發還，報經行政院以92年4月8日院授內地字第09200056
    25號函同意照辦，並無不妥。
　　理  由
一、本件臺北市政府為興辦68年度北投20﹑26號計劃道路打通工
    程，申經被告67年11月3日台內地字第815648號函核准徵收
    坐落臺北市○○區○○段531-66地號等15筆土地，面積0．
    3320公頃，交由臺北市政府地政處以67年11月16日北市地四
    字第46905號公告。嗣原告等依土地法第219條規定，申請照
    徵收價額收回被繼承人陳珠海原有坐落臺北市○○區○○段
    590-83地號被徵收土地。案經臺北市政府以經相關單位派員
    現場實地會勘及地政事務所指界結果，系爭臺北市○○區○
    ○段59-83地號土地已開闢道路完工，未有所稱未使用情形
    。又依用地單位臺北市政府工務局養護工程處表示系爭被徵
    收土地屬該處67年辦理北投20、26號道路工程時徵收施築範
    圍，該工程起訖點為和平路（已更名為大業路）至中央北路
    1段（其中北投20號道路係自大業路至薇閣小學邊），業已
    依計畫拓築為道路供人車通行使用，未涉及該府刻正辦理檢
    討之「變更臺北市北投區2號機關用地及Ｐ20號道路用地附
    近地區計畫案」，不符撤銷徵收或原土地所有權人照原徵收
    價額收回土地之規定，擬不予發還，報經內政部層轉行政院
    以92年4月8日院授內地字第0920005625號函同意照辦後，臺
    北市政府以92年4月15日府地4字第09210576800號函復原告
    等不予發還。原告等不服，主張如事實欄所載。本案所需審
    究者為原告請求照原徵收價額收回系爭被徵收土地，有無理
    由？
二、本院判斷如次：
（一）本件原告申請收回業已逾法定時效。
    １按土地徵收條例第61條規定「本條例施行前公告徵收之土
      地，其申請收回，仍依施行前之規定辦理。」，本件應依
      徵收時之土地法及都市計畫法規定辦理，合先敘明。
    ２次按「私有土地經徵收後，有左列情形之一者，原土地所
      有權人得於徵收補償發給完竣屆滿1年之次日起5年內，向
      該管直轄市或縣（市）地政機關聲請照徵收價額收回其土
      地︰一、徵收補償發給完竣屆滿1年，未依徵收計畫開始
      使用者。二、未依核准徵收原定興辦事業使用者。」「直
      轄市或縣（市）地政機關接受聲請後，經查明合於前項規
      定時，應層報原核准徵收機關核准後，通知原土地所有權
      人於6個月內繳清原受領之徵收價額，逾期視為放棄收回
      權。」土地法第219條第1項、第2項分別定有明文。又按
      「都市計畫依本法之規定；本法未規定者，適用其他法律
      之規定。」「依本法規定徵收之土地，其使用期限，應依
      照其呈經核准之計畫期限辦理，不受土地法第219條之限
      制。」「不依照核准計畫期限使用者，原土地所有權人得
      照原徵收價額收回其土地。」分別為都市計畫法第2條、
      第83條第1項、第2項所明定。
    ３查關於聲請收回之程序部分，都市計畫法未規定，應適用
      土地法第219條之規定。則原土地所有權人於認有權收回
      被徵收土地時，應向該管直轄市或縣（市）地政機關提出
      聲請，該管直轄市或縣（市）地政機關就此聲請有初步審
      核之權，而原核准徵收機關則有終局之准否權限。蓋以該
      收回權之設，乃因被授益之需用土地人不履行公法上之負
      擔，而使原土地所有權人可以發動，使該授予需用土地人
      利益之行為或處分受到廢止之一種制度。收回權之行使，
      即在使原核准徵收之機關，廢止其原核准之徵收。故收回
      權行使之對象，應為有權廢止該授益行為或處分之機關，
      是應以原核准徵收土地之機關為原處分機關。原土地所有
      權人之聲請經該管直轄市或縣（市）地政機關查明，認與
      規定不合，基於其為受理聲請之機關，固得逕予否准；如
      經查明合於徵收價額收回其土地之要件，則須層報原核准
      機關，由原核准機關為准否之決定。又原核准徵收機關既
      為有終局准否處分權之機關，如該管直轄市或縣（市）地
      政機關認查明結果，認與規定不合，不自行否准之，而層
      報原核准機關，由原核准機關為准否之決定，再函復該管
      直轄市或縣（市）地政機關後，通知原土地所有權人，應
      認原核准機關之否准決定為行政處分（最高行政法院93年
      度判字第1120號判決參照）。準此，本件台北市政府對於
      原告逾期申請不自行否准，而層報原核准機關即被告行政
      院為否准之決定，再函復台北市政府後，通知原告，應認
      行政院之否准決定為行政處分，是本件以行政院為被告並
      無不合，合先敘明。
    ４經查系爭土地依徵收土地計畫書之記載，其徵收之法令根
      據為土地法第208條第2款及都市計畫法第48、49、52條，
      係為公共設施保留地經依都市計畫法徵收者，是原土地所
      有權人以不依照核准計畫期限使用為原因，申請收回土地
      ，必於核准之計畫期限屆滿後始得為之。原土地所有權人
      之收回期間如何，都市計畫法未為規定，而同法第83條第
      1項僅就使用期限排除土地法第219條之限制，未就收回期
      間併予排除適用，自應適用土地法第219條第1項之規定，
      即收回期間應為5年；其期間之計算，依都市計畫法第83
      條第2項文義之當然解釋，應自核准之計畫期限屆滿次日
      起算，無適用土地法第219條第1項自徵收補償發給完竣屆
      滿1年之次日起算5年規定之餘地；亦無民法15年時效期間
      之適用。
    ５依本件徵收土地計畫書記載興辦事業預定開工日期為67年
      12月1日至68年2月1日，徵收補償費原土地所有權人陳珠
      海於67年12月21日具領完竣，土地所有權於68年1月16日
      以徵收為原因移轉登記與台北市政府工務局養工處為管理
      者，有該計畫書影本、台北市政府地政處91年11月28日北
      市地4字第09133170500號函及土地登記謄本影本附於訴願
      卷可參；又系爭土地業於68年3月23日開闢Ｐ20號道路完
      成供人車通行，復有臺北市政府92年3月28日府地四字第
      0920204480 0號函及所附會勘紀錄、臺北市政府投資公共
      設施資料表（製作日期73年3月15日）等件影本附於內政
      部卷可參，並無原告所稱被告機關曾申報展期及展期期限
      為5年情事，原告未舉證以實其說空言主張，自無可採；
      而原告等係於91年11月18日（臺北市政府地政處收文日）
      向臺北市政府申請收回被徵收土地，早已逾計畫期限屆滿
      之次日起5年期限，亦已逾土地法第219條之收回期限；原
      告主張應適用民法第125條請求權15年為時效期間，加計
      展期之5年及土地法第219條之5年期間，合計為25年其未
      逾期一節，要無可採，是以本件原告等之請求為不合法，
      無可准許，應予駁回。
（二）實體方面原告等之請求亦為無理由：
    １原告雖主張略以渠等被繼承人陳珠海原所有系爭土地，係
      臺北市政府於67年間辦理臺北市北投區20、26號道路時所
      徵收，但其中20號道路僅開闢約75公尺，另約有315公尺
      並未開闢，當時欲將20號與26號道路打通之計畫，與現況
      相對照後並不相符，自有未依徵收計畫開始使用情事；又
      91年公告之「變更臺北市北投區2號機關用地及Ｐ20 號道
      路用地附近地區計畫案」，其變更緣由為公共設施用地地
      上物無法處理，遲遲未經開闢，土地使用分區○○○○○
      道路用地（部分徵收未開闢），20號道路有未開闢情況，
      即未依徵收計畫開始使用，而臺北市○○區○○段1小段
      277地號等17筆土地已在該計畫中撤銷徵收，依據平等原
      則，應准依土地法第219條規定照徵收價額收回系爭被徵
      收土地云云。惟查，系爭被徵收土地屬臺北市政府67年辦
      理北投Ｐ20、Ｐ26號道路工程時徵收施工範圍，該工程起
      訖點為和平路（已更名為大業路）至中央北路1段（其中
      Ｐ20號道路係自大業路至薇閣小學邊，如附圖斜線部分）
      ，而該段及同時徵收之Ｐ26道路業已於68年3月23日完工
      ，於期限內依計畫使用，已如上述；至於原告所指臺北市
      政府迄未完工，91年公告之「變更臺北市北投區2號機關
      用地及Ｐ20號道路用地附近地區計畫案」部分，係如附圖
      黃色線範圍部分，為臺北市政府於78年間併第1期公共設
      施保留地辦理徵收之北投區○○段○○段277地號等17筆土
      地部分，該路段因臺北市政府80年4月30日府工2字第
      80021521號「變更台北市私立各級學校用地（通盤檢討）
      案」，為避免原Ｐ20號道路造成私立薇閣小學校地之分割
      ，乃配合調整部分道路之路型，嗣於同年11月公告「修訂
      新北投火車站暨附近地區（．．20號道路．．）細部計畫
      （第2次通盤檢討）案及配合修訂主要計畫案」，迄未再
      予以檢討變更，臺北市政府都市發展局重新檢討都市計畫
      遂於91年公告上述變更計畫案，亦有該91年8月15日都市
      計畫書影本附於內政部卷可參，臺北市政府將俟完成都市
      計畫變更法定程序後再檢討是否辦理撤銷徵收，其與本件
      係屬前後不同次之徵收，徵收工程範圍亦並不相同，有內
      政部92年6月19日台內地字第0920009102號函說明在卷，
      並有20、26號道路範圍圖附內政部卷可稽；是以，縱78年
      間徵收之Ｐ20號道路工程範圍日後撤銷徵收，亦僅係都市
      計畫就Ｐ20號計畫道路，關於78年間徵收之後段部分變更
      為不興建而已，與本件早已興建完成並使用中之67年辦理
      徵收之Ｐ20號道路路段無涉；原告以Ｐ20號道路未依59年
      之「為陽明山管理局轄區士林北投兩地區主要計劃乙案」
      全部興建，據以主張系爭土地未依徵收計畫開始使用，將
      「都市計畫」與「土地徵收計畫」混為一談，並主張違反
      平等原則云云，自無可採。
    ２從而，臺北市政府以系爭被徵收土地業已依計畫拓築為道
      路供人車通行使用，且未涉及該府刻正辦理檢討之「變更
      臺北市北投區二號機關用地及Ｐ20號道路用地附近地區計
      畫案」，不符原土地所有權人照原徵收價額收回土地之規
      定，擬不予發還，報經被告以92年4 月8日院授內地字第
      0920005625號函同意照辦，並由臺北市政府轉知原告否准
      所請，於法並無違誤，訴願決定予以維持，亦無不合，原
      告起訴意旨為無理由，應予駁回。
據上論結，本件原告之訴為不合法且無理由，爰依行政訴訟法第
104 條，民事訴訟法第85條第1項前段、第78條，判決如主文。
中　　華　　民　　國　　94　　年　 　1　　月　 19  　 日
                               第五庭審判長法官   葉百修
                                           法官   劉介中
                                           法官   黃清光
上為正本係照原本作成。
如不服本判決，應於送達後20日內，向本院提出上訴狀並表明上
訴理由，如於本判決宣示後送達前提起上訴者，應於判決送達後
20日內補提上訴理由書（須按他造人數附繕本）。
中　　華　　民　　國　　94　　年　 　1　　月　 19  　 日
            　　　　　　　　　　　　 　　書記官   楊子鋒
